臺灣臺南地方法院民事裁定　　　　　 100年度消債抗字第24號
抗　告　人
即　債務人　黃永峰
代　理　人　林志雄律師
上列抗告人因消費者債務清理條例事件聲請更生，對於中華民國
100年4月13日本院100年度消債更字第15號裁定提起抗告，本院
裁定如下：
    主  文
抗告駁回。
抗告程序費用新臺幣壹仟元由抗告人負擔。
    理  由
一、抗告意旨略以：
  (一)最大債權銀行向原審法院陳報有對抗告人提出兩個方案：1.
    180期利率0%月付新臺幣（下同）13,060元；2.二階段清償
    方案，前72期利率0%月付10,000元。惟抗告人自銀行處所獲
    得之資訊並非如此，銀行提出之條件係二階段還款，無利率
    0%，第一階段經過後再協商第二階段如何還款，且當初銀行
    係以電話與抗告人溝通，提出之條件抗告人無法接受致無法
    達成協議，嗣抗告人再前往最大債權銀行高雄分行進行協商
    時，銀行協商人員再重提二階段還款方案，然仍未提及利率
    0%之清償方案，抗告人仍向協商人員稱無法接受，之後銀行
    才開立協商不成立證明。是以，於整個協商過程中，銀行一
    直掌握主動協商安排，而今銀行向原審法院陳報之協商過程
    提出之方案，與抗告人自銀行處獲得之資訊，有關鍵性之不
    同處。
  (二)銀行提出之兩個方案，抗告人仍無法負擔，理由說明如下：
    1.抗告人之工作，是用砂輪加工各式各樣之軸承，工作時需
      要將手浸在潤滑加工液中，只有在換工件時，手才能短暫
      時間不浸在加工液中，且操作砂輪加工需要頗大力氣，並
      不適合年紀較大之人，而近年來公司陸續招聘年紀較輕人
      員來取代老員工，抗告人常常想明年或後年是否即輪到自
      己被年輕人取代，一旦遭公司遣散，又無一技之長，要再
      維持目前之薪水根本不可能。
    2.依照方案1.之條件，抗告人目前54歲，需再工作15年（18
      0期），亦即抗告人需有目前之薪水，且工作至69歲始能
      清償帳務。依照方案2.之條件，假設第二階段仍以利率0%
      來計算，則必需再工作20年，亦即抗告人需有目前之薪水
      ，且工作至74歲始能清償帳務。以如此辛苦、骯髒、具職
      業傷害之工作，老闆不會讓抗告人工作至69或74歲。
    3.如協商成立後，再因抗告人被公司資遣，致無力繼續履行
      協議內容後，始向法院聲請更生，不僅造成雙方當事人之
      困擾，更造成司法資源浪費。
  (三)抗告人認為銀行提出無承諾之二階段方案（第二階段如何還
    款，完全取決於銀行），根本毫無誠意，只要抗告人同意銀
    行所提出內容不明確之二階段還款方案，抗告人就本案之更
    生程序即終結，因此銀行先以更生時間6年（72期）讓抗告
    人同意協商方案（是否利率0%，仍有爭議），取消抗告人之
    更生聲請，第二階段就任由銀行做任何決定，故抗告人認為
    台新銀行至少就第二階段之還款方式須先提出個輪廓。
  (四)抗告人每月之還款能力與原審計算內容有出入，致造成誤解
    ，以下將說明當初如何計算，並提出調整方案供鈞院審酌是
    否可行：
    1.抗告人開始申請前置協商是99年10月，當時正式文件均需
      國稅局前3年即96年至98年之財產清單及所得資料，而抗
      告人該3年所得幾乎無變化，且抗告人事實上已有10年未
      調整固定薪資，僅有加班費會變化，因此抗告人以最新年
      度98年之全年所得計算每月所得為28,850元，極為自然之
      事。
    2.原審依據抗告人補提之99年度資料計算抗告人每月應有35
      ,478元薪資，對抗告人不公平：
      (1)抗告人之薪資結構包含日薪、其他津貼、全勤獎金、加
        班費、工作獎金（當天延長工作時數）、家補、交通津
        貼，其中（日薪＋其他津貼）係主要之薪資部分，幾乎
        10年均無變化，都是（742＋318＝1,060元/天），將（
        日薪＋其他津貼）工作天數＝每月固定所得，工作天
        數算法係該月之總日數減去該月之週六數目（週六不給
        錢，除非碰到國定假日），例如該月有30日並有4個週
        六，工作日數是26天，以平均26.5天每天1,060元＝
        每月28,090元，該數字與抗告人98年平均月所得每月28
        ,850元接近，主要是98年前加班機會不多。
      (2)99年度係較特殊之年度，加班機會增多，然仔細觀察薪
        資明細，可看出99年（加班費＋工作獎金）之變化，l-
        4月（加班費＋工作獎金）平均值為每月6,207元，5-8
        月（加班費＋工作獎金）平均值為每月3,866元，9-12
        月（加班費＋工作獎金）平均值為每月2,589元，直迄l
        00年l月（加班費＋工作獎金）為每月1,048元，可見已
        回復至98年度前之狀況。此外，99年度尚有公司每月多
        給家補1,000元及交通津貼600元。因此，抗告人建議以
        99年度第4季及100年1月共5個月為基準以計算抗告人之
        加班費、工作獎金等所得，亦即每月4,880元。
      (3)又因公司生意一回到98年前穩定狀況不需加班，則加班
        費、工作獎金、全勤獎金、家補、交通津貼等均會被取
        消，因此以當事人承擔50%風險，抗告人建議未來加班
        費、工作獎金、全勤獎金、家補、交通津貼之平均值以
        2,440元（4,880元2＝2,440元）計算。
      (4)從而，倘鈞院認為合理，則抗告人之未來薪水可以每月
        30,530元（26.5日1,060＋2,440＝30,530元）認定。
  (五)至於抗告人生活費之計算，當初抗告人係以細節描述方式計
    算生活費為每月21,650元，嗣原審改以低收入戶最低生活費
    9,829元，加計其他認可之必要支出，總計每月18,308元，
    惟抗告人與原審認可之金額僅差3,342元，其中最大之差別
    為原審認為低收入戶最低生活費9,829元已包含房租，然經
    查詢低收入戶之定義，低收入戶可同時擁有動產限額每人75
    ,000元、不動產限額每戶300萬元，易言之，倘若名下擁有
    不動產300萬，毋庸租房子，以最低生活費每月9,829元，仍
    是符合低收入戶之定義。而抗告人除有1輛老機車外，別無
    其他動產及不動產，薪資每月被銀行扣除後僅剩生活費，故
    懇請鈞院允許抗告人每月必要支出加計房租3,000元，認定
    必要支出為每月21,308元（18,308＋3,000）；或讓抗告人
    負擔一半房租1,500元，認定必要支出為每月19,808元（18,
    308＋1,500）。從而，抗告人可支付予銀行之金額為每月9,
    222元；或每月10,722元。為此提起抗告，請求廢棄原裁定
    ，並准予抗告人更生之聲請等語。
二、按債務人不能清償債務或有不能清償之虞者，得依本條例所
    定更生或清算程序，清理其債務，消費者債務清理條例第3
    條定有明文。又聲請更生或清算不合程式或不備其他要件者
    ，法院應以裁定駁回之，但其情形可以補正者，法院應定期
    間先命補正，復為同條例第8條所明定。衡諸債之關係，係
    以當事人間之信賴關係為基礎，為社會經濟組織之重要支柱
    ，故當事人於以法律行為追求自己之利益之際，亦應顧及對
    方之利益，並考量債權債務在社會上之作用，本於誠實及信
    用之原則，行使債權及履行債務。是對於已陷入經濟上困境
    之消費者，若任其於惡性循環之債務窘境中生存，將衍生嚴
    重之社會問題，難以維持安定之社會經濟秩序，故為兼顧債
    權人、債務人雙方之利益，對陷於經濟上困境之消費者，乃
    允其於消費者債務清理條例施行後，得選擇以重建型之更生
    程序或清算型之清算程序清理其債務，藉以妥適調整債務人
    與債權人及其他利害關係人間之權利義務關係，保障債權人
    獲得公平受償，並謀求消費者經濟生活之重建復甦機會。惟
    若債務人履行債務並無困難，僅係為圖謀減免債務，而不為
    債務之履行，自有違債權契約為誠信契約之本旨。
三、經查，本件抗告人前於消費者債務清理條例施行後，曾以書
    面向最大債權金融機構台新國際商業銀行股份有限公司（下
    稱台新銀行）請求共同協商，於前置協商程序中，債權人台
    新銀行依據抗告人陳報之薪資收入扣除每月必要支出後，原
    提出兩個還款方案分別為1.「分180期償還，利率0%，每月
    還款金額13,060元」，2.「第一階段前72期，年利率0%，按
    月給付10,000元，屆到期後再重新依據債務人當時之收支狀
    況，並重新協商清償方案」，然抗告人考量後表示無法接受
    該二還款方案，債權人台新銀行遂再次調整還款方案，將上
    開2.二階段利率0%之方案由每月給付10,000元調整為每月給
    付8,000元，亦即「第一階段前72期，利率0%，月給付8,000
    元」，惟債務人以還款期限太長，擔心日後無力負擔而拒絕
    簽約，致雙方無法達成協商共識，因此台新銀行以「未能接
    受顯足以負擔之還款方案」為由，於民國100年1月3日出具
    前置協商不成立通知書予抗告人，有抗告人提供之前置協商
    不成立通知書、台新銀行100年6月1日台新總債務協商部第
    10000004750號函等相關資料在卷可稽，堪信為真實。
四、債務人雖爭執最大債權銀行台新銀行於協商過程中並未提及
    利率0%之還款方案，與抗告人所獲得之資訊不符；且原審依
    據抗告人補提之99年度資料計算抗告人每月應有35,478元薪
    資，對抗告人不公平，抗告人之平均薪資應以每月30,530元
    計算；另關於抗告人之生活費計算，原審以低收入戶最低生
    活費9,829元加計其他認可之必要支出共18,308元，惟未另
    外加計房租3,000元（或1,500元），顯有不當云云。惟查：
  (一)抗告人雖稱台新銀行於協商過程中，原所提出之二階段還款
    方案並無利率0%，嗣抗告人再前往台新銀行高雄分行進行協
    商，銀行協商人員再重提二階段還款方案，然仍未提及利率
    0%之還款方案云云。惟經本院依職權向台新銀行函詢其與抗
    告人協商過程中是否曾明確提供利率0%之清償方案予抗告人
    乙節，業據該行函覆稱：「一、(1)債務人於99年12月14日17
    時59分以手機0000000000與本行主動聯繫，本行專員於通話
    過程中，已明確提供180期0%月付13,060元方案及二階段0%
    月付10,000元方案，惟債務人表示仍須考量後再行回覆本行
    。(2)債務人考量後於翌日即99年12月25日10時18分主動回覆
    本行表示無法接受180期月付13,060元及二階段0%月付10,00
    0元之方案。其後，本行為再減輕債務人還款負擔，再次調
    整還款方案，遂將二階段0%方案由每月給付10,000元調整為
    每月給付8,000元……。惟面談當日債務人竟反悔僅以還款
    期限太長，擔心日後無力負擔而拒絕簽約。二、綜上所陳，
    本行於協商過程中已明確提供0%協商方案…。」有台新銀10
    0年5月25日台新總債務協商部第10000004541號函、100年6
    月1日台新總債務協商部第10000004750號函附之協商過程紀
    錄表、100年5月27日台新債協100法字第70001號函附之光碟
    （音檔2分32秒、30秒處）在卷為憑；且參以抗告人所提供
    100年1月3日之前置協商不成立通知書，其上亦有載明「本
    行提供二階段72期0%月付8,000元」，足徵抗告人主張最大
    債權銀行台新銀行所提出之二階段還款方案並未提及利率0%
    云云，尚難採信。
  (二)抗告人係於消費者債務清理條例施行後，於99年10月間始向
    最大債權銀行台新銀行申請前置協商程序，雙方於同年10月
    28日開始協商程序，迄100年1月3日確定協商不成立，有抗
    告人之前置協商收入切結書、財產及收入狀況說明書暨100
    年1月3日前置協商不成立通知書各1紙附卷足憑（原審卷第9
    、71-75頁），是本院認應以抗告人99年度（即99年1月1日
    起至99年12月31日止）之薪資收入，核算抗告人與債權人台
    新銀行於99年10月間開始進行協商時，台新銀行所提出之還
    款方案是否為抗告人所能負擔，始為適當。基此，依抗告人
    提出任職世達精密研磨股份有限公司（下稱世達公司）之99
    年1月至99年12月薪資明細表（原審卷第40頁）所載，抗告
    人於99年度薪資分別為1月37,562元、2月31,454元、3月45,
    848元、4月35,905元、5月38,184元、6月33,655元、7月33,
    090元、8月35,352元、9月31,809元、10月33,315元、11月
    35,551元、12月35,161元，然2月、3月、4月、10月因請假
    分別被扣181元、499元、305元、166元等情，則抗告人於99
    年度總所得共426,886元，扣除上開扣款後，其平均每月薪
    資收入約為35,478元，應可認定。
  (三)又按消費者債務清理條例立法目的係為使不幸陷入經濟困境
    之人得以清理債務、重建生活，並在清理債務過程中能適度
    保有符合人性尊嚴之最低基本生活所需，而非維持債務人過
    去慣常之寬裕生活型態，否則非僅有悖於消費者債務清理條
    例之意旨，更係將債務人因個人浪費或財務管理失控之風險
    不當轉嫁予金融機構負擔，顯非公允。故為妥適調整債務人
    與債權人及其他利害關係人間之權利義務關係，保障債權人
    獲得公平受償，並謀求消費者經濟生活之重建復甦機會，法
    院對於債務人每月必要之生活費用，自不可僅以債務人主張
    之數額為斷，而應酌採政府所定最低生活費作為裁量標準，
    方屬允洽。準此，本院審酌抗告人居住在臺南市，有抗告人
    提出之戶籍謄本1份在卷可按，參酌內政部公告之99年度臺
    灣省低收入戶最低生活費為每人每月9,829元，認抗告人每
    月必要生活費用為9,829元尚屬合理。又內政部公布之前開
    低收入戶最低生活費，乃由中央、直轄市主管機關參照中央
    主計機關所公布當地區最近1年平均每人消費支出60%定之，
    此參諸社會救助法第4條第2項之規定自明；而中央主計機關
    所公布當地區最近1年平均每人消費支出，乃依據各縣市轄
    區內之民生消費型態、經濟繁榮情狀及縣市居民之所得收入
    等各項數據所統計出之消費支出金額，於統計時，業已計入
    平均每人之食品、飲料、菸草支出、衣著、鞋襪類支出、房
    地租、水費、燃料及燈光支出、家庭器具、設備及家事管理
    支出、醫療及保健支出、運輸交通及通訊支出、娛樂消遣及
    教育文化服務支出及什項支出，自不應於聲請人每月應支出
    之必要生活費用外，再另行加計房屋租金之支出。另，抗告
    人每月尚需扣繳之勞保費909元、健保費2,029元、綜合所得
    稅約421元等費用，與因職業傷害而需固定支出之醫療費2,1
    20元及父母扶養費3,000元，亦應均為抗告人之必要生活費
    用，故本院認抗告人每月生活必要支出以18,308元為已足（
    計算式：抗告人個人生活費9,829＋勞保費909＋健保費2,02
    9＋綜合所得稅421＋醫療費用2,120＋扶養費3,000＝18,308
    ）。
五、據上，本件抗告人每月薪資收入平均約35,478元，扣除抗告
    人每月生活必要費用總計共18,308元後，尚餘17,170元，抗
    告人應有能力償還債權人提出之還款方案，即「第一階段分
    72期，0%利率，月付金8,000元（原審誤載為10,000元）」
    之還款方案，以與各債權人達成分期償還之協議，抗告人捨
    此不為，並於債權銀行拒絕其還款方案後，主張其不能清償
    債務云云，自不足採（縱以抗告人提起抗告時所主張之每月
    薪資30,530元，扣除抗告人所主張之生活必要費用18,308元
    加計房租3,000元，亦尚有餘額9,222元足以清償債權人提出
    之還款方案）。至抗告人稱台新銀行提出無承諾之二階段方
    案，毫無誠意（第二階段如何還款內容不確定），台新銀行
    至少就第二階段之還款方式須先提出個輪廓，且假設第二階
    段仍以利率0%計算，抗告人須工作至74歲始能清償債務云云
    ，然此純尚屬抗告人個人主觀推測未來情況，因台新銀行既
    稱屆時視抗告人還款能力再定清償方案，可見該清償方案為
    何，即台新銀行亦未可預知，倘抗告人經濟狀況好轉，應提
    高還款金額以加速清償債務，反之，抗告人屆時確無力繳納
    ，亦有與債權人磋商降低還款金額之可能性，是抗告人現即
    稱其必無法負擔未來清償方案，顯係欠缺清理債務之誠意，
    況縱抗告人屆期無法負擔第二階段清償方案，仍可聲請法院
    裁定更生以資疏解。是以，依抗告人目前能力既可負擔上述
    第一階段之清償方案，台新銀行依該方案亦僅欲先行使每月
    8,000元之債權，其餘債權延後再議，抗告人若同意上開協
    商方案即可如期清償債務，而無不能清償情事，是抗告人不
    同意上開協商方案，顯係規避前置協商程序，欠缺清理債務
    誠意，創造不能清償債務之外觀，實則並無不能清償債務情
    事可言，自與消債條例所定更生之要件，尚有未合。
六、綜上所陳，本件抗告人既無不能清償債務或有不能清償之虞
    之情事，其聲請更生之要件即有不備，且其情形又屬無從補
    正，揆之前揭規定，自應駁回其更生之聲請。從而，原裁定
    駁回其更生之聲請，於法並無不合。抗告意旨指摘裁定不當
    請求廢棄為無理由，應予駁回。
七、結論：本件抗告為無理由，依消費者債務清理條例第15條，
    民事訴訟法第495條之1第1項、第449條第1項、第95條、第
    78條，裁定如主文。
中    華    民    國   100    年    10    月    12    日
                  民事第一庭  審判長法  官  杭起鶴
                                    法  官  張麗娟
                                    法  官  洪碧雀
以上正本證明與原本無異。
本裁定除抗告理由有涉及法律見解具有原則上之重要性者外，不
得再為抗告。如提起再抗告，應於收受正本後10日內委任律師為
代理人向本院提出再抗告狀，並繳納再抗告費新臺幣1,000元。
中    華    民    國   100    年    10    月    12    日
                                    書記官  黃稜鈞